臺灣高等法院刑事判決
110年度上訴字第2315號
上  訴  人  
即  被  告  歐哲維





選任辯護人  余政勳律師(法扶律師)
上列上訴人即被告因違反毒品危害防制條例等案件，不服臺灣新
北地方法院110年度訴字第104號，中華民國110年3月24日第一審
判決（起訴案號：臺灣新北地方檢察署109年度偵字第45287號、
110年度偵字第2944號），提起上訴，本院判決如下：
    主  文
原判決關於轉讓禁藥部分撤銷。
歐哲維明知為禁藥而轉讓，累犯，處有期徒刑參月。扣案之行動
電話壹支（含行動電話門號0000000000號SIM卡壹張）沒收。
其他上訴駁回。
    事  實
一、歐哲維明知甲基安非他命係毒品危害防制條例列管之第二級
    毒品，亦屬藥事法第22條第1項第1款所管制之禁藥，依法不
    得販賣、轉讓及持有，竟仍分別基於販賣第二級毒品以營利
    之犯意，於附表編號1、3所示時間、地點，以各該編號所載
    之交易方式，販賣第二級毒品甲基安非他命予成年人周啟超
    ，並均取得新臺幣（下同）1,000元之價金；其另基於轉讓
    禁藥之犯意，於附表編號2所示時間、地點，無償轉讓禁藥
    甲基安非他命0.1公克予周啟超。嗣於民國109年12月14日15
    時35分許，經警在新北市○○區○○路000號拘提到案，並扣得
    歐哲維所有、供其聯繫販賣毒品及轉讓禁藥所用之行動電話
    1支（含行動電話門號0000000000號SIM卡1張），因而查悉
    上情。
二、案經新北市政府警察局刑事警察大隊報請臺灣新北地方檢察
    署檢察官偵查起訴。
    理  由
壹、證據能力方面：
一、按被告以外之人於審判外之言詞或書面陳述，除法律有規定
    者外，不得作為證據，刑事訴訟法第159條第1項固定有明文
    。惟被告以外之人於審判外之陳述，雖不符同法第159條之1
    至同條之4之規定，而經當事人於審判程序同意作為證據，
    法院審酌該言詞或書面陳述作成時之情況，認為適當者，亦
    得為證據；又當事人、代理人或辯護人於法院調查證據時，
    知有第159條第1項不得為證據之情形，而未於言詞辯論終結
    前聲明異議者，視為有前項之同意，同法第159條之5第1項
    、第2項亦有明文規定。經查，本判決下列所引用之被告以
    外之人於審判外之陳述，檢察官、上訴人即被告歐哲維（下
    稱被告）、辯護人於本院準備程序及審理中，均已表示「證
    據能力沒有意見」等語明確（本院卷第112至116、157至158
    頁），迄本院言詞辯論終結前，亦未就證據能力聲明異議；
    本院審酌該些傳聞證據製作時之情況，尚無違法不當及證明
    力明顯過低之瑕疵，亦認以之作為證據要屬適當，爰依刑事
    訴訟法第159條之5第2項之規定，認均有證據能力。
二、本判決所引用之非供述證據，並無證據顯示係公務員違背法
    定程序所取得，亦無顯不可信之情況，且經本院於審理期日
    逐一提示而為合法調查，自亦得作為本案認定犯罪事實之證
    據。　　
貳、實體方面：
一、認定犯罪事實所憑之證據及理由：
　㈠被告於偵查中，已自白其於109年11月3日下午通話後，轉讓
    禁藥甲基安非他命0.1公克予周啟超等情在卷（109年度偵字
    第45287號偵查卷《下稱偵查卷》第24頁），於原審及本院審
    理時，復均自白如附表各編號所示之販賣第二級毒品及轉讓
    禁藥犯行不諱（原審卷第87、121頁，本院卷第160頁），並
    經證人周啟超於偵查中證述明確（偵查卷第250至252頁），
    復有如附表各編號所載之通訊監察譯文、新北市政府警察局
    刑事警察大隊搜索扣押筆錄、扣案物品目錄表、通訊軟體LI
    NE對話翻拍照片、通聯調閱查詢單、110年1月8日偵查佐職
    務報告、原審法院109年度聲監續字第985號通訊監察書等件
    在卷可稽（偵查卷第59、61至65、135至139、163、287頁，
    110年度偵字第2944號偵查卷第119頁），並有行動電話1支
    （含行動電話門號0000000000號SIM卡1張）扣案可證，綜合
    上開各項補強證據，足認被告之前揭任意性自白，確與事實
    相符，值堪採信。
　㈡又販賣毒品乃嚴重違法行為，販毒者於交易時無不小心翼翼
    ，不敢公然為之，且毒品並無公定價格，又可任意分裝或增
    減份量，不易認定販毒者之價差或量差，惟苟無利可圖，衡
    情絕無平白甘冒被嚴查重罰高度風險之理，被告係具備通常
    事理能力之成年人，對此當知之甚稔，可見被告自承附表編
    號1、3部分，係販賣第二級毒品甲基安非他命乙節，並無何
    不可採信之處，是以此2次甲基安非他命交易，被告主觀上
    確有營利意圖，客觀上亦有價差利得無訛。
　㈢綜上所述，本案事證明確，被告之犯行堪予認定。
二、論罪及刑之加重減輕事由：
　㈠按甲基安非他命屬毒品危害防制條例第2條第2項第2款所列管
    之第二級毒品，亦屬經中央衛生主管機關明令公告禁止使用
    之毒害藥品，為藥事法第22條第1項第1款所稱之禁藥。行為
    人轉讓甲基安非他命（未達法定應加重其刑之一定數量）予
    非孕婦之成年人，同時該當藥事法第83條第1項轉讓禁藥罪
    ，及毒品危害防制條例第8條第2項轉讓第二級毒品罪之構成
    要件，而轉讓禁藥罪之法定刑為「7年以下有期徒刑，得併
    科5000萬元以下罰金」，較轉讓第二級毒品罪之法定刑「6
    月以上5年以下有期徒刑，得併科70萬元以下罰金」為重，
    故應依重法優於輕法原則，擇較重之轉讓禁藥罪論處（最高
    法院109年度台上大字第1089號刑事裁定意旨參照）。
　㈡是以核被告所為，就附表編號1、3部分，係犯毒品危害防制
    條例第4條第2項之販賣第二級毒品罪；其為販賣而持有甲基
    安非他命之低度行為，為販賣之高度行為所吸收，均不另論
    罪。就附表編號2部分，係犯藥事法第83條第1項之明知為禁
    藥而轉讓罪；其持有甲基安非他命進而轉讓，同為實質上一
    罪之階段行為，高度之轉讓行為既已依藥事法加以處罰，依
    法律適用完整性之法理，其低度之持有甲基安非他命行為，
    自不能再行割裂適用毒品危害防制條例加以處罰（最高法院
    82年度台上字第4076號、第6613號判決意旨參照），而藥事
    法對於持有禁藥之行為未設處罰規定，故就被告轉讓甲基安
    非他命犯行前之持有行為，亦不另論罪。
　㈢被告前因施用毒品、違反槍砲彈藥刀械管制條例等案件，經
    法院分別判處罪刑確定，並由本院以101年度聲字第4269號
    裁定應執行有期徒刑5年4月確定，入監執行後，於105年3月
    24日縮短刑期假釋出獄付保護管束，106年11月10日保護管
    束期滿，其假釋未經撤銷，以已執行論等情，有本院被告前
    案紀錄表在卷可考。被告前受有期徒刑之執行完畢，5年內
    故意再犯本案有期徒刑以上之3罪，固均為累犯，惟審酌被
    告構成累犯之前案，其犯罪型態、罪名、侵害法益與本案均
    不完全相同，並非於一定期間內重複為同一罪質之犯罪，且
    本案犯行距其105年間假釋出獄，已相隔約4年8月，尚難認
    被告具有特別之惡性，或對於刑罰反應力薄弱，未能收其成
    效，而有依累犯規定加重其刑之必要，爰依司法院釋字第77
    5號解釋意旨，衡酌罪刑相當原則及比例原則，皆不加重其
    刑。
　㈣再者，行為人轉讓同屬禁藥之第二級毒品甲基安非他命（未
    達法定應加重其刑之一定數量）予非孕婦之成年人，依重法
    優於輕法原則，應擇較重之藥事法第83條第1項轉讓禁藥罪
    論處，業如前述。惟此等行為之基本事實為轉讓甲基安非他
    命，仍屬毒品危害防制條例所規範，且毒品危害防制條例第
    17條第2項之規定，其立法目的與自首雷同，係將單純科刑
    事由作為處斷刑上減輕規定，其正當性求諸於被告於偵、審
    程序中自白之事實，無涉該當犯罪之不法要件，與罪責成立
    之關聯性即遠，反與刑事訴訟程序儘早確定間具有高度關聯
    ，自不因該毒品同屬禁藥而有所不同，況藥事法復無與上開
    規定相類或衝突之規範，基於本質上相同事物應為相同處理
    之法理，及法秩序一致性之要求，在行為人應依較重之藥事
    法第83條第1項轉讓禁藥罪論處之情形下，如其於偵查及歷
    次審判中均自白，仍應適用毒品危害防制條例第17條第2項
    規定減輕其刑，此為最高法院最近統一之見解（最高法院10
    9年度台上大字第4243號刑事裁定意旨參照）。經查，被告
    於偵查中已自白轉讓甲基安非他命0.1公克予周啟超之犯罪
    事實（偵查卷第24頁），於原審、本院審理時復始終自白此
    部分犯行不諱（原審卷第87、121頁，本院卷第160頁），揆
    諸上開說明，就被告轉讓禁藥部分，仍應依毒品危害防制條
    例第17條第2項規定減輕其刑。
　㈤被告已於警詢中陳稱：其提供予周啟超之甲基安非他命，來
    源為綽號「大成」之成年男子等語（偵查卷第26至28頁），
    且經其提供相關線索並進行指認後，警方因此查獲其毒品上
    游曾大成，業已移送臺灣新北地方檢察署檢察官偵辦等情，
    有指認犯罪嫌疑人紀錄表、新北市政府警察局刑事警察大隊
    新北警刑二字第1104478343號函存卷可按（偵查卷第67至69
    頁，原審卷第103頁），足見被告確已供出其毒品來源並因
    而查獲，就其販賣第二級毒品部分，均應依毒品危害防制條
    例第17條第1項規定減輕其刑；其轉讓禁藥部分，基於前述
    最高法院109年度台上大字第4243號刑事裁定所揭諸「相同
    事物應為相同處理」、「法秩序一致性之要求」等法理，亦
    應適用毒品危害防制條例第17條第1項規定減輕其刑，並遞
    減輕之。
　㈥被告所犯上開3罪，犯意各別，行為互殊，應分論併罰。
　㈦被告於警詢時已供陳：109年11月3日係無償提供0.1公克甲基
    安非他命予周啟超等情明確，業如前述，起訴書附表編號2
    就此略載為「數量若干之甲基安非他命」，稍有未洽，應予
    更正。又有關附表編號3該次交易，周啟超固證稱：被告交
    付甲基安非他命時，係與1名真實姓名年籍不詳之女子一同
    前來等情（偵查卷第251、252頁），然卷內並無被告與該不
    詳女子共同販賣甲基安非他命之積極證據，尚毋庸論以共同
    正犯，亦附此敘明。
三、撤銷改判部分：
  ㈠就附表編號2所示之轉讓禁藥部分，原審認被告犯行事證明確
    ，因予論罪科刑，固非無見。惟：　
　  ⑴原判決雖認被告係無償轉讓禁藥甲基安非他命予周啟超，
      然其附表編號2「方式」欄卻記載為：「被告與周啟超聯
      絡達成『買賣合意』後，雙方於左列時間、地點進行毒品轉
      讓」，其犯罪事實之認定即不無扞格，難認為妥適。
　  ⑵行為人轉讓同屬禁藥之第二級毒品甲基安非他命（未達法
      定應加重其刑之一定數量）予非孕婦之成年人時，藥事法
      第83條第1項之轉讓禁藥罪，相較於毒品危害防制條例第8
      條第2項之轉讓第二級毒品罪而言，固屬應優先適用之重
      法，惟有關二者之最輕法定刑，轉讓禁藥罪為有期徒刑2
      月，轉讓第二級毒品罪則為有期徒刑6月。就量刑而言，
      在重法之法定最輕本刑較輕法之法定最輕本刑為輕時，如
      仍得在重法之最輕本刑以上、輕法之最輕本刑之下，量定
      其宣告刑，即有重法輕罰之不合理現象。因此，在別無其
      他減輕其刑事由時，量刑不宜低於輕法即毒品條例第8條
      第2項所規定之最低法定刑，以免科刑偏失，始符衡平（
      最高法院109年度台上大字第4243號刑事裁定意旨參照）
      。原判決就被告轉讓禁藥犯行判處有期徒刑3月，乃低於
      轉讓第二級毒品罪之最輕本刑，惟其理由欄僅略載「本案
      所販賣之毒品來源係綽號『大成』之人，嗣因被告指認而查
      獲」等語（原審判決書第5頁），對於轉讓禁藥有無毒品
      危害防制條例第17條第1項減刑規定之適用、是否係因適
      用此等規定而宣告低於輕法之最低法定本刑等節，均未加
      以論述、說明，即有理由不備之瑕疵可指。又被告於偵查
      及歷次審判中，已自白轉讓甲基安非他命之犯行不諱，應
      依毒品危害防制條例第17條第2項規定減輕其刑，復如前
      述，原判決未及注意，於法亦有未合。
　㈡被告上訴意旨略以：伊始終坦承犯行，也供出毒品上游，原
    審卻未適用刑法第59條規定酌減其刑，量刑實屬過重等語。
    然按刑法第59條之酌量減輕其刑，必須犯罪另有其特殊之原
    因與環境等情狀，在客觀上足以引起一般同情，認為即使宣
    告法定低度刑期猶嫌過重者，始有其適用，且所謂法定最低
    度刑，固包括法定最低本刑，惟遇有其他法定減輕之事由者
    ，則係指適用其他法定減輕事由減輕其刑後之最低度刑而言
    ；至於行為人素行良好、有正當工作、坦白犯行、經濟困難
    、獨負家計或犯罪之動機、手段、犯後態度等各種情狀，僅
    可為法定刑內從輕科刑之標準，不得據為酌量減輕之理由（
    最高法院109年度台上字第5867號、94年度台上字第897號刑
    事判決意旨參照）。被告轉讓甲基安非他命，其輕法之最低
    法定本刑僅為有期徒刑6月，且本院已依毒品危害防制條例
    第17條第2項、第1項等規定，遞減輕其刑，減刑後之最低法
    定刑度，實難認尚有何情輕法重、情堪憫恕之情狀可言，故
    被告以其應適用刑法第59條規定減刑為由，提起上訴，洵屬
    無據。
　㈢被告以前揭詞情提起上訴，固無理由，惟原判決關於轉讓禁
    藥部分，既有如前所指之違誤，仍屬無可維持，自應由本院
    就此部分予以撤銷改判。
　㈣爰審酌被告明知甲基安非他命屬列管之禁藥及毒品，依法不
    得轉讓，竟仍無償提供予周啟超，助長他人施用毒品惡習，
    戕害他人身心健康，亦有危害社會安全之虞，惟其轉讓之甲
    基安非他命僅0.1公克，數量不大，且始終坦承犯行，犯後
    態度尚佳，兼衡其自承國中肄業、入監前從事輕鋼架工作、
    母親已離癌過世、父親年邁且身體狀況不佳、需要照顧等智
    識程度及家庭經濟狀況等一切情狀（原審卷第89、90、123
    頁，本院卷第161頁），改量處如主文第2項所示之刑。
　㈤扣案之行動電話1支（含行動電話門號0000000000號SIM卡1張
    ），屬被告所有，供其聯繫轉讓甲基安非他命所用之物，業
    據被告供陳在卷（偵查卷第13頁），核與卷附通訊監察譯文
    顯示之情形相符（偵查卷第62、63頁），爰依刑法第38條第
    2項前段規定併予宣告沒收。
四、上訴駁回部分：　　
　㈠就附表編號1、3所示之販賣第二級毒品部分，原判決以被告
    罪證明確，適用毒品危害防制條例第4條第2項、第17條第1
    項、第19條第1項、刑法第11條、第47條第1項、第50條第1
    項、第51條第5款、第38條之1第1項前段、第3項等規定，審
    酌被告偵查中矢口否認販賣，迄原審準備程序始坦承犯行之
    犯後態度，其販賣對象僅有1人，暨其販賣之次數、數量、
    價金、前科素行、犯罪動機、目的，及如前所載之智識程度
    、家庭經濟狀況等一切情狀，各判處有期徒刑3年6月，並定
    應執行刑為有期徒刑3年10月，復說明扣案之行動電話1支（
    含行動電話門號0000000000號SIM卡1張），係供其販賣第二
    級毒品所用之物，應依毒品危害防制條例第19條第1項之規
    定諭知沒收，2次販賣第二級毒品所得價金各1,000元，雖未
    扣案，仍應依刑法第38條之1第1項前段、第3項之規定宣告
    沒收，於全部或一部不能沒收或不宜執行沒收時，追徵其價
    額等語。經核其認事用法均無違誤，量刑及沒收之諭知亦屬
    允當，應予維持。
　㈡被告雖主張其有刑法第59條酌減其刑規定之適用而提起上訴
    。惟原判決已說明就被告販賣第二級毒品部分，經依毒品危
    害防制條例第17條第1項減輕其刑後，法定刑度與被告犯行
    所造成之危害相較，已屬相當；且被告販賣毒品，並無何足
    以引起一般同情之特殊原因或客觀情狀；辯護人為被告所主
    張之犯後態度良好、家庭經濟狀況困窘、販賣對象單一、數
    量甚微、僅係施毒者一時間之互通有無等節，均屬刑法第57
    條之量刑審酌事由，故無刑法第59條酌減其刑規定之適用等
    情綦詳。況毒品危害防制條例第4條第2項之販賣第二級毒品
    罪，最輕法定本刑為10年以上有期徒刑，原判決非但適用同
    條例第17條第1項減輕其刑，並以該條文同時有「免除其刑
    」之規定，而依刑法第66條但書「其減輕得減至三分之二」
    為由，就被告2次販賣甲基安非他命犯行，僅各判處有期徒
    刑3年6月，減輕幅度超過原最輕法定本刑之二分之一，益徵
    已無再適用刑法第59條規定之餘地，亦難認原審量刑有何過
    重情事可言。
　㈢從而被告就販賣第二級毒品部分提起上訴，僅係就原判決已
    明確論述說明之減刑事由及量刑事項，徒憑己意反覆爭執，
    此部分上訴為無理由，應予駁回。
據上論斷，應依刑事訴訟法第368條、第369條第1項前段、第364
條、第299條第1項前段，藥事法第83條第1項，毒品危害防制條
例第17條第2項、第1項、刑法第11條、第47條第1項、第38條第2
項前段，判決如主文。
本案經檢察官徐千雅提起公訴，檢察官洪威華到庭執行職務。
中　　華　　民　　國　　110 　年　　10　　月　　27　　日
                  刑事第二十一庭審判長法　官  林怡秀
                                      法　官  胡宜如
                                      法　官  劉元斐
以上正本證明與原本無異。
如不服本判決，應於收受送達後20日內向本院提出上訴書狀，其
未敘述上訴之理由者並得於提起上訴後20日內向本院補提理由書
（均須按他造當事人之人數附繕本）「切勿逕送上級法院」。
                                      書記官  陳靜雅
中　　華　　民　　國　　110 　年　　10　　月　　27　　日
附錄：本案論罪科刑法條全文
藥事法第83條
明知為偽藥或禁藥，而販賣、供應、調劑、運送、寄藏、牙保、
轉讓或意圖販賣而陳列者，處7年以下有期徒刑，得併科新臺幣5
千萬元以下罰金。
犯前項之罪，因而致人於死者，處7年以上有期徒刑，得併科新
臺幣1億元以下罰金；致重傷者，處3年以上12年以下有期徒刑，
得併科新臺幣7千5百萬元以下罰金。
因過失犯第1項之罪者，處2年以下有期徒刑、拘役或科新臺幣5
百萬元以下罰金。
第1項之未遂犯罰之。
附表
編號 犯罪時間 犯罪地點 行為態樣 通訊監察譯文出處 原判決諭知之罪刑及沒收 本院主文 1 109年11月1日20時至22時許 新北市板橋區觀光街附近之停車場 歐哲維以其所有之0000000000號行動電話，與持用0000000000號行動電話之周啟超聯繫後，由歐哲維於左揭時間、地點，販賣第二級毒品甲基安非他命1包予周啟超，並取得價金1,000元。 編號E-1-1（偵查卷第61頁） 歐哲維販賣第二級毒品，累犯，處有期徒刑參年陸月。扣案行動電話壹支（含門號0000000000號SIM卡壹張）沒收。未扣案犯罪所得新臺幣壹仟元沒收，於全部或一部不能沒收或不宜執行沒收時，追徵其價額。 上訴駁回 2 109年11月3日16時至18許 新北市板橋區觀光街附近 歐哲維以其所有之0000000000號行動電話，與持用0000000000號行動電話之周啟超聯繫後，由歐哲維於左揭時間、地點，無償轉讓禁藥甲基安非他命0.1公克予周啟超。 編號E-2-1至E-2-5（偵查卷第62、63頁） 歐哲維轉讓禁藥，累犯，處有期徒刑參月。扣案行動電話壹支（含門號0000000000號SIM 卡壹張）沒收。 歐哲維明知為禁藥而轉讓，累犯，處有期徒刑參月。扣案之行動電話壹支（含行動電話門號0000000000號SIM卡壹張）沒收。 3 109年11月4日19時許 新北市○○區○○○○○0號出口前之便利商店 歐哲維以其所有之0000000000號行動電話，與持用0000000000號行動電話之周啟超聯繫後，由歐哲維於左揭時間、地點，販賣第二級毒品甲基安非他命1包予周啟超，並取得價金1,000元。 編號E-3-1至E-3-10（偵查卷第63至65頁） 歐哲維販賣第二級毒品，累犯，處有期徒刑參年陸月。扣案行動電話壹支（含門號0000000000號SIM卡壹張）沒收。未扣案犯罪所得新臺幣壹仟元沒收，於全部或一部不能沒收或不宜執行沒收時，追徵其價額。 上訴駁回。